# 处置子公司为何要视是否丧失控制权做区别处理？

提问人：wufaxian 时间：2019-07-24 06:21:46
引自 “财政部会计司——-各地财政部门做好对本地区各类企业执行会计准则和 2009 年年报工作重点关注的问题” “（八）企业处置对子公司的投资，处置价款与处置投资对应的账面价值的差额，在母公司个别财务报表中应当确认为当期投资收益；处置价款与处置投资对应的享有该子公司净资产份额的差额，在合并财务报表中应当确认为当期投资收益，如果处置对子公司的投资未丧失控制权的，应当按照《关于不丧失控制权情况下处置部分对子公司投资会计处理的复函》（财会便 [2009]14 号）规定，将此项差额计入资本公积（资本溢价），资本溢价不足冲减的，应当调整留存收益。”
———————从上文可以看出如果丧失控制权，那么处置价款与处置投资对应的差额确认为当期投资收益。对利润表产生直接影响。如果未丧失控制权。则差额 “隐藏” 进股东权益变动表。为什么要做这样的区别处理？区别处理的目的和出发点是什么？希望向报表阅读者传递什么信息？我自己站在股东的角度，认为无论是否丧失控制权，差额都应在合并财务报告当中确认为当期投资收益。

回答人：chenyiwei
这个问题是一个基本的 “跨越会计处理界线” 问题，即在不丧失控制权的前提下认为其实质上是少数股东对合并主体的增资或撤资，子公司的资产和负债并未处置，所以只影响权益；而在丧失控制权的情况下，合并报表层面等于处置了子公司的全部资产和负债，所以要确认损益。在丧失控制权时，即使保留了部分剩余股权，这些剩余股权也和原先对子公司具有控制权的股权不具备经济上的联系。
这个问题是基本的会计概念问题，建议查阅 IFRS 3 和 IFRS 10 后附的结论基础以加深了解。

提问人：wufaxian 时间：2019-07-24 22:12:10
谢谢，陈老师的回复。
“即在不丧失控制权的前提下认为其实质上是少数股东对合并主体的增资或撤资，子公司的资产和负债并未处置，所以只影响权益”
假设 B公司为 A公司的子公司。A 公司在B 公司的股权减少有两种方式。
一、少数股东增减资，钱或资产进入（流出）B 公司，A 公司在 B 公司的股份比例减少（增加）。当没有直接经济利益流入 A公司。
二、少数股东直接以资产购买 A 公司持有的B 公司部分股份，经济利益直接流入 A公司。
没有任何经济利益流入 B 公司，B 公司资产、负债、发行在外的股份没有任何变化。唯一变化的就是 A 公司在B 公司的股份比例减少了。
假设某人 k持有 A 公司 100%的股权。那么以上两种方式对 K来说意义有很大不同。第一种情况，获得的资产 k不能自由支配，需要通过 B董事会来处置。第二种情况。经济利益直接流入 A 公司。k 可以自由支配。站在 K的角度，第二种情况获得的经济利益如果超过减少的 B 公司股份的价值，超出部分当然可以视为投资收益。当然这是站在母公司报表的角度来看问题的。如果站在合并报表的角度应该如何看待第二种情况，我还没想清楚。
但是总认为第二种情况不属于少数股东增减资吧？合并报表应该如何处理第二种情况呢？还请陈老师指教。

回答人：chenyiwei
要站在整个合并主体的视角考虑问题，并将少数股东也看作与母公司股东平权的权益持有者。这样就不会有你的疑惑。

提问人：wufaxian 时间：2019-07-24 22:22:04
另外我看了德勤主页上的 ifrs 中文版。http://www.casplus.com/standard/files/ifrs03.asp 不知道内容是否完整。
我发现IFRS3 没有对应的“解释公告”。我曾经完整的阅读过《国际财务报告解释公告第 12 号—服务特许权安排》中文版。解释公告通过假设的案例，介绍如何应用相关准则。特别易于理解准则。但是不知道为什么，并不是所有 IFRS都有对应的解释公告。
不知哪里能看到所有已经被官方发布的 “解释公告”中文版？如果没有官方的，是否有比较权威的第三方发布的与 “解释公告” 类似的中文文档？我度娘了一圈并没找到。

回答人：chenyiwei
解释公告并不是与准则一一对应的。你可以查阅 IASB出版的准则汇编，或者四大出的关于 IFRS 的书。